【裁判字號】    95,訴,55
【裁判日期】    950324
【裁判案由】    重利
【裁判全文】
臺灣嘉義地方法院刑事判決                95年度訴字第55號
公  訴  人  臺灣嘉義地方法院檢察署檢察官
被      告  己○○
                    之5
選任辯護人  林德昇律師
上列被告因重利案件，經檢察官提起公訴（94年度偵字第7147號
），及移送併案審理（95年度偵字第35號、第65號、第684號）
經本院合議庭裁定由受命法官獨任行簡式審判程序，判決如下：
    主  文
己○○以乘他人急迫貸以金錢，而取得與原本顯不相當之重利為
常業，累犯，處有期徒刑捌月。扣案之發票人辛○○本票貳張、
空白本票貳本、行動電話壹支（0000000000號）及現
金新臺幣貳萬參仟陸佰元，均沒收。
    事  實
一、己○○前因常業重利案件，經臺灣彰化地方法院於民國93年
    7月16日判處有期徒刑6月，如易科罰金，以3百元折算1日，
    於93年8月16日確定，並於93年10月5日易科罰金執行完畢。
    仍不知悔改，基於以借貸金錢而取得與原本顯不相當重利為
    常業之犯意，自93年8月間起，以在求才令刊登貸款內容「
    小額借款，0000000000」之廣告等方式，趁丙○○、甲○○
    、庚○○（原名鄭玉葉）、乙○○、丁○○、辛○○、戊○
    等人急需現金週轉之際，撥打電話聯絡己○○後，於如附表
    所示之時間、地點，由其等簽立本票交與己○○，並提供其
    等國民身分證、駕駛執照、行車執照、戶籍謄本等證件供作
    擔保，而由己○○以如附表所示之利息計算方式，貸與其等
    如附表所示金額之款項，並預扣第1期之利息，而收取與原
    本顯不相當之重利，己○○恃此維生並以之為常業。嗣於94
    年12月12日20時20分許，於嘉義市○○路68號前為警查獲，
    並扣得己○○所有供預備犯罪所用之空白本票2本、供犯罪
    所用之行動電話1支（0000000000號）及因犯罪所得之現金
    新臺幣（下同）23,600元；另於同年12月13日12時10分許，
    由己○○帶同前往嘉義市○○○路交通銀行2樓，在保險箱
    內起出如附表所示之人之證件等物，並扣得其等本票共11
    張。
二、案經嘉義市警察局第一分局報請臺灣嘉義地方法院檢察署檢
    察官偵查起訴及移送併案審理，經本院合議庭裁定由受命法
    官獨任行簡式審判程序。
    理  由
一、訊據被告己○○對於上揭犯罪事實，於本院準備程序及審理
    時均坦承不諱，並經被害人丙○○、甲○○、庚○○、乙○○、丁○○、辛○○、戊○等於警詢時指述屬實，且據證人
    即被害人丙○○、甲○○、乙○○、丁○○、辛○○等於本
    院審理時結證屬實，並有丙○○委託切結書1份、國民身分
    證、行車執照各1張；甲○○戶籍謄本及國民身分證各1張；
    庚○○駕駛執照1張；乙○○駕駛執照及名片各1張；丁○○
    紅包袋1個；辛○○駕駛執照、行車執照及名片各1張；戊○
    國民身分證、名片各1張、土地所有權狀、建築改良物所有
    權狀各1份；照片4張、贓物認領保管單6紙等附卷可憑，另
    有發票人丙○○本票3張、發票人甲○○本票3張、發票人庚○○本票1張、發票人乙○○本票1張、發票人辛○○本票2
    張、發票人戊○本票1張（以上均附卷）、空白本票2本、行
    動電話1支（0000000000號）及現金23,600元扣案可資佐證
    ，足認被告之自白與事實相符。至檢察官移送併案審理意旨
    雖認被害人戊○前後2次向被告借款，然被害人戊○僅向被
    告借款1次，金額10萬元一節，業據證人辛○○於本院審理
    時結證屬實，核與被告於本院審理時供述相符，且卷附亦僅
    有戊○為發票人之本票1張，是檢察官就此部分，容有誤認
    。另被害人庚○○、乙○○、戊○陳述之借款時間與本票簽
    發日期不符，參諸被告於本院審理時供稱：客人簽立本票時
    ，伊都請他們寫借款當日等語，是應以本票上之日期為借款
    日期，應併敘明。綜上本件事證明確，被告犯行堪予認定。
二、論罪科刑部分：
  (一)按刑法上所謂常業犯，指反覆以同種類行為為目的之社會活
    動之職業性犯罪而言，至於犯罪所得之多寡，是否恃此犯罪
    為唯一之謀生職業，則非所問，縱令兼有其他職業，仍無礙
    於該常業犯罪之成立（最高法院著有85年臺上字第510號判
    例可資參照）。觀諸被告先後借款予如附表所示之人，行為
    之期間、次數，且被告於本院審理時供承：「（從九十三年
    八月三十一日開始你主要是靠經營錢莊收取利息來維生？）
    是的。」等語，是其反覆以重利行為為目的之社會活動，有
    以借貸金錢而取得與原本顯不相當重利維生之意思及事實，
    顯恃以為其日常謀生之職業。
  (二)核被告所為，係犯刑法第345條之常業重利罪。又被告前因
    常業重利案件，經臺灣彰化地方法院於93年7月16日判處有
    期徒刑6月，如易科罰金，以3百元折算1日，於93年8月16日
    確定，並於93年10月5日易科罰金執行完畢，此有臺灣高等
    法院被告全國前案紀錄表1份在卷可參，其於受有期徒刑之
    執行完畢後，5年以內再犯本件有期徒刑以上之罪，為累犯
    ，應依刑法第47條規定加重其刑。雖檢察官僅就附表編號2
    、3之事實提起公訴，惟附表編號1、4至7部分之事實，與上
    揭起訴並經本院判決有罪之部分，有常業犯之實質上一罪之
    關係，為起訴效力所及，本院自得併予審理。爰審酌被告前
    因常業重利遭科刑處罰，猶仍再犯之素行不佳，其收取重利
    之行為使經濟原本拮据之被害人受害匪淺，行為之手段、次
    數，犯罪所得之利息，及坦承犯行之犯後態度良好，並知所
    悔悟等一切情狀，量處如主文所示之刑。扣案之空白本票2
    本、行動電話1支（0000000000號）及現金23,600元，均係
    被告所有，分別為供犯罪預備所用之物、供犯罪所用之物及
    因犯罪所得之物，業據被告於本院審理時供承在卷，爰依刑
    法第38條第1項第2款、第3款宣告沒收。
  (三)按本票是否為犯罪所得，應斟酌本票所載面額是否均係犯罪
    所得，如全係犯罪所得始得沒收。重利罪之被害人非不必交
    付利息，仍應交付法定限制內之利息，是該本票面額內，本
    件被告貸予被害人之本金尚未償還部分，並非犯罪所得；該
    本票面額超過本金部分，部分係法定限制內之利息、部分為
    法定限制外之重利，限制外之重利固係犯罪所得，限制內之
    利息即非犯罪所得；因該本票無從分割，且無法分辨何者是
    本金、何者是法定限制內之利息、何者為法定限制外之重利
    ，自不能全部均視為犯罪所得。而刑法第38條第1項第3款所
    謂因犯罪所得之物，係指該物全部係犯罪所得而言，如非全
    部而僅係不能分割之其中一部係犯罪所得，自不得視為全部
    犯罪所得予以沒收（台灣高等法院暨所屬法院87年法律座談
    會研討結果參照）。本件被害人辛○○已清償借款本金完畢
    ，業據其於本院審理時結證在卷，是就扣案之發票人辛○○
    本票2紙，係屬被告所有因犯罪所得之物，爰依刑法第38條
    第1項第3款宣告沒收。而被害人丙○○、甲○○、庚○○、
    乙○○、戊○，均未償還本金完畢，分據其等於警詢、本院
    審理時指述、證述在卷，是就扣案之發票人丙○○本票3張
    、發票人甲○○本票3張、發票人庚○○本票1張、發票人乙○○本票1張、發票人戊○本票1張，依上開說明，爰不為沒
    收之宣告。扣案之行動電話1支（0000000000號），雖係被
    告所有，惟非供本件犯罪所用之物，業據被告於本院審理時
    供述在卷，是既無證據證明係被告供犯罪所用之物，爰不併
    予諭知沒收。而未扣案之丁○○本票1紙，業已交還被害人
    丁○○，已據被告於本院審理時供述在卷，爰不另為沒收之
    諭知。
據上論斷，應依刑事訴訟法第273條之1第1項、第299條第1項前
段，刑法第345條、第47條、第38條第1項第2款、第3款，罰金罰
鍰提高標準條例第1條前段，判決如主文。
本案經檢察官李志明到庭執行職務。
中    華    民    國    95    年    3     月    24    日
                    刑事第三庭  法  官  卓春慧
上列正本證明與原本無異。
如不服本判決，應於判決送達後10日內向本院提出上訴狀（應附
繕本）。告訴人或被害人如對於本判決不服者，應具備理由請求
檢察官上訴，其上訴期間之計算係以檢察官收受判決正本之日期
為準。
中    華    民    國    95    年    3     月    24    日
                                書記官  江芳耀
附錄本案論罪科刑法條全文：
刑法第345條：
以犯前條之罪為常業者，處5年以下有期徒刑，得併科3千元以下
罰金。
附表：
┌──┬───┬──────┬──────┬────┬─────┐
│編號│      │  借款時間  │            │        │          │
│    │借款人├──────┤  借款金額  │利息計算│收取之利息│
│    │      │  借款地點  │            │方式    │          │
├──┼───┼──────┼──────┼────┼─────┤
│ 1  │丙○○│93年8月31日 │20萬元（預扣│15天為一│          │
│    │      │嘉義市國安三│7千元利息） │期，每期│          │
│    │      │街26號丙○○│            │7千元   │          │
│    │      │住處        │            │        │          │
│    │      ├──────┼──────┼────┤          │
│    │      │93年11月24日│10萬元（預扣│15天為一│共約6、7萬│
│    │      │同上址      │3千5百元利息│期，每期│元        │
│    │      │            │）          │3千5百元│          │
│    │      ├──────┼──────┼────┤          │
│    │      │93年12月13日│5萬元（預扣 │15天為一│          │
│    │      │同上址      │1,750元利息 │期，每期│          │
│    │      │            │）          │1,750元 │          │
├──┼───┼──────┼──────┼────┼─────┤
│ 2  │甲○○│93年11月17日│2萬元（預扣 │10天為一│          │
│    │      │嘉義市○○路│2千元利息） │期，每期│          │
│    │      │與八德路口  │            │2千元   │          │
│    │      ├──────┼──────┼────┤          │
│    │      │94年1月7日  │2萬元（預扣 │10天為一│共約4萬至5│
│    │      │不詳地點    │2千元利息） │期，每期│萬元      │
│    │      │            │            │2千元   │          │
│    │      ├──────┼──────┼────┤          │
│    │      │94年3月7日  │3萬元（預扣 │10天為一│          │
│    │      │不詳地點    │3千元利息） │期，每期│          │
│    │      │            │            │3千元   │          │
├──┼───┼──────┼──────┼────┼─────┤
│ 3  │庚○○│94年3月14日 │2萬元（預扣 │10天為一│約2萬多元 │
│    │      │嘉義市○○路│2千元利息） │期，每期│          │
│    │      │與世賢路口  │            │2千元   │          │
├──┼───┼──────┼──────┼────┼─────┤
│ 4  │乙○○│94年8月14日 │5萬元（預扣 │10天為一│5期利息， │
│    │      │嘉義市○○路│5千元利息） │期，每期│共2萬5千元│
│    │      │中華電信公司│            │5千元   │          │
│    │      │前          │            │        │          │
├──┼───┼──────┼──────┼────┼─────┤
│ 5  │丁○○│94年9月間   │2萬元（預扣 │10天為一│6期利息， │
│    │      │嘉義市○○路│2千元利息） │期，每期│共1萬2千元│
│    │      │中華電信公司│            │2千元   │          │
│    │      │前          │            │        │          │
├──┼───┼──────┼──────┼────┼─────┤
│ 6  │辛○○│94年9月15日 │2萬元（預扣 │10天為一│          │
│    │      │嘉義市○○路│2千元利息） │期，每期│          │
│    │      │與長安街口  │            │2千元   │          │
│    │      ├──────┼──────┼────┤6期利息， │
│    │      │94年10月17日│2萬元（預扣 │10天為一│共2萬4千元│
│    │      │同上址      │2千元利息） │期，每期│          │
│    │      │            │            │2千元   │          │
├──┼───┼──────┼──────┼────┼─────┤
│ 7  │戊○  │94年9月26日 │10萬元（預扣│10天為一│6期利息， │
│    │      │嘉義市○○路│1萬元利息） │期，每期│共6萬元   │
│    │      │46號戊○住處│            │1萬元   │          │
└──┴───┴──────┴──────┴────┴─────┘


司法院資訊處製作；財團法人民間司法改革基金會備份。
